臺灣高等法院刑事判決　　　　　　 92年度上更(二)字第479號
上　訴　人
即　被　告　陳詮銨原名己○○.
選任辯護人　高秀枝律師
　　　　　　林詮勝律師
上列上訴人因偽造有價證券等案件，不服臺灣臺北地方法院85年
度訴字第1883號，中華民國86年2月4日第一審判決（起訴案號：
臺灣臺北地方法院檢察署85年度偵字第6770號），提起上訴，本
院判決後經最高法院第二次發回更審，本院判決如下：
    主  文
原判決關於陳詮銨（原名己○○）部分撤銷。
陳詮銨無罪。
    理  由
壹、公訴要旨
一、起訴事實：被告陳詮銨（以下仍用原名己○○）與庚○○（
    已判決無罪確定）於民國83年4月22日，與江祥之繼承人江
    建明，就江祥所遺坐落台北縣土城市○○○段冷小坑小段86
    之2、86之3、86之5、86之7、86之10地號及非屬繼承財產之
    86之1地號共計6筆土地，商談合建事宜，被告與庚○○並於
    83年4月27日，在台北縣土城市交付江建明地主保證金新台
    幣（下同）2百萬元，江建明則簽發票號為0000000、發票日
    83年4月27日、面額2百萬元之本票（下稱系爭本票）交予被
    告己○○等人收執，以為收據保證，並言明於正式簽訂合建
    契約時，即退還系爭本票。詎被告己○○與庚○○於83年5
    月27日，攜帶正式契約前來時，竟拒絕返還系爭本票。嗣雙
    方因故發生爭執，合建契約無法順利，被告己○○與庚○○
    為保全上開債權，基於共同之犯意，竟未經戊○○○、乙○○、丙○○、丁○○（以上4人亦是上開土地繼承人）等人
    同意，而盜蓋原由戊○○○、乙○○、丙○○、丁○○委託
    被告己○○辦理繼承登記時，所交付保管之印章於系爭本票
    上，並於84年間據以向臺灣板橋地方法院聲請對戊○○○、
    乙○○、丙○○、丁○○等人強制執行，使該法院誤准予強
    制執行裁定後，聲請查封戊○○○、乙○○、丙○○、丁○○等人之財產。
二、起訴法條：刑法第201條第1項之偽造有價證券罪、第214條
    使公務員登載不實文書罪。
三、公訴證據：
    (一)被害人戊○○○、丙○○、丁○○之指訴。(二)證人江建明
      、陳江波之證詞。(三)系爭本票、合建契約書、台灣板橋地
      方法院84年度票字第5608號民事裁定、85年度民執宿字第
      760號囑託查封登記函及土地登記申請書影本。(四)庚○○
      與證人陳志成電話錄音譯文。(五)被告己○○供述江建明等
      人簽發系爭本票時，另1繼承人江正一也在場，簽訂合建
      契約與簽發系爭本票同時等語。既然江正一在合建契約簽
      名按指印，則被告己○○理應會要求江正一在系爭本票上
      簽名或蓋章，卻未如此，應係偽造本票。
貳、上訴人即被告己○○之辯解
一、83年4月27日當天戊○○○與江建明、丙○○、乙○○、丁○○等人，都有在台北縣土城市○○路587巷3號祖厝，討論
    合建事宜，因江建明提議先拿2百萬元，而能否順利辦理繼
    承猶不可知，故被告己○○要求簽發本票。江建明先在被告
    己○○寫好內容之本票上簽名並按捺指印，戊○○○去房間
    拿印章出來交給江建明蓋章，至於丙○○、乙○○、丁○○
    印章由何人加蓋，被告己○○當時人在外面，不在客廳，並
    不清楚。本票蓋好章，由江建明交給被告己○○，並非被告
    己○○擅自盜蓋戊○○○、丙○○、乙○○、丁○○之印章
    。
二、被告己○○於83年4月27日下午2、3時就前往處理，直到晚
    間10、11時才離開，江建明兄弟陸陸續續到達，又來來去去
    ，討論很久。等到江建明協調好，蓋好本票，被告己○○才
    交付2張面額共計2百萬元支票給江建明。如果江建明他們兄
    弟未簽發本票，被告己○○就不會付錢，並無偽造本票必要
    。
參、本院之判斷
一、按犯罪事實應依證據認定之，無證據不得認定犯罪事實；又
    不能證明被告犯罪者，應諭知無罪之判決。刑事訴訟法第
    154條、第301條第1項分別定有明文。是犯罪事實之認定，
    應憑證據，如未能發現相當證據，或證據不足以為證明，即
    不能以推測或擬制之方法，以為裁判之基礎，有最高法院40
    年台上字第86號判例可資參照。此所謂之證據，雖不以直接
    證據為限，間接證據亦包括在內，然而無論直接證據或間接
    證據，其為訴訟上之證明，須於通常一般之人均不致有所懷
    疑，而得確信其為真實之程度者，始得據為有罪之認定，倘
    其證明尚未達到此一程度，而有合理之懷疑存在而無從使事
    實法院得有罪之確信時，即應由法院為諭知被告無罪之判決
    ，此為最高法院76年台上字第986號判例所揭示意旨。
二、經查：
（一）、被告因上開土地合建契約支付保證金2百萬元，並要求
        簽發同額系爭本票，江建明（已自殺死亡）有在該本票
        上簽名並按捺指印等情，為證人江建明所是認（見偵查
        卷第21、22頁），且有江建明親自簽名並按捺指印之系
        爭本票影本在卷可稽（見偵查卷第12頁）。核與本院前
        審同案被告庚○○於檢察官訊問時亦供述：總共交230
        萬元給江建明，因江建明急著用（見偵查卷第21頁背面
        ）；證人乙○○即江建明之兄於本院前審除供述：當天
        被告有簽發2張支票，將支票交給江建明，他如何處理
        ，其不知道，因為江建明已經先跟被告拿30萬元，其不
        好不配合，其並無分錢意思，純粹是幫忙江建明，因他
        當時缺錢等語（見本院91年度上更（一）字第314號卷
        第54頁）；告訴人戊○○○、丙○○、乙○○、丁○○
        （下稱告訴人等4人）聲請傳喚之證人即介紹以上開土
        地合建之陳江波，於檢察官訊問時證述：土地合建係其
        介紹，83年4月22日在江建明家中，江建明原來要向己○○借用3百萬元，己○○有借他30萬元。當天有講到
        辦理繼承，要合建時，少收一點押金。4月27日在江建
        明家中，當時鍾榮翼、己○○、李隆、江建明、乙○○、江建忠、戊○○○、陳雄強.. 在，當天己○○拿
        了200萬借給告訴人兄弟等語（見偵查卷第40頁背面、
        第41頁）等情相符。足徵係因證人江建明需錢孔急，主
        導提供尚未辦理繼承登記之土地與被告己○○、同案被
        告庚○○等人合建。被告既要求簽發系爭本票才願支付
        200萬元，則系爭本票如未依被告所要求條件簽發，證
        人江建明即無從取得金錢。則就該2百萬元熱切需求之
        證人江建明，為順利取得200萬元，如告訴人拒絕共同
        簽發，證人江建明亦顯然存在偽造之犯罪動機。又系爭
        本票係由證人江建明交付予被告己○○等情，並據證人
        江建明證述在卷（見偵查卷第22頁、本院上訴字第1089
        號卷第52至54頁）。因證人江建明為告訴人等4人之子
        或兄弟，由證人江建明主導辦理繼承登記合建事，在在
        需要用到印章，證人江建明取得告訴人之印章，自非難
        事，足證證人江建明有偽造系爭本票關於告訴人等4人
        為發票人部分之機會。是證人江建明偽造之可能性，不
        能予以排除。
（二）、證人江建明於檢察官訊問時證述：於83年4月27日他們
        （被告）交付2百萬元支票，其簽發2百萬元本票，本來
        說2百萬元要借其，後來寫為合建保證金，其剛開始簽
        本票時，其兄弟不在，後來他們說要其兄弟回來等語（
        見偵查卷第43頁）。證人陳江波證述：4月27日在江建
        明家中，己○○、庚○○、李隆、江建明、乙○○、
        丙○○、丁○○、戊○○○、陳雄強、程秦都在，當天
        己○○拿2百萬元借給江建明兄弟，己○○他們寫好本
        票拿出來，又拿回去，拿本票給他們看，表示江建明兄
        弟有向他們借錢。其只看到1個指印，其他沒有印章等
        語（見偵查卷第41、42頁）。另一在場證人陳雄強證述
        ：己○○拿2百萬元說要借江建明，沒有寫借據，系爭
        本票是己○○所寫，江建明有簽，拿本票本來在屋內，
        後來江建明兄弟回來在庭院等語（見偵查卷第42、43
        頁）。參酌上開證詞，足信被告己○○交付2百萬元時
        ，有要求證人江建明之兄弟應在場，且告訴人等4人事
        實上有在場。被告己○○既有表示2百萬元是交給證人
        江建明兄弟，並非支付江建明個人，且有展示系爭本票
        ，表示係江建明兄弟借錢，其有要求江建明兄弟共同簽
        發本票之意思，甚為明顯。足見被告既因為交付合建契
        約保證金而要求簽發系爭本票，以資保障權益，更表明
        金錢係交付證人江建明兄弟，並非證人江建明個人，而
        要求證人江建明兄弟到場，是除以證人江建明為發票人
        外，自會要求在場與合建契約有關之告訴人等4人與證
        人江建明一起簽發系爭本票。如遭拒絕，被告儘可拒絕
        付款，被告顯無偽造系爭本票之必要。
（三）、告訴人等4人指稱係交付印章供被告辦理合建土地繼承
        登記使用，為被告盜用該印章於系爭本票上加蓋。惟經
        本院向台北縣板橋地政事務所調取繼承登記案卷核閱結
        果，告訴人戊○○○係拋棄繼承，有提出繼承權拋棄書
        及64年12月5日、78年5月12日登記並請領之印鑑證明各
        1紙，並以該等印鑑證明上不同式樣之2顆印章，於自己
        之繼承權拋棄書，或以其他拋棄繼承人法定代理人身分
        於其他拋棄繼承人之繼承權拋棄書上加蓋，並未使用以
        系爭本票上所加蓋之印章同式樣印章加蓋於相關文件情
        形。又證人即負責辦理繼承登記之代書甲○，於本院前
        審具結證述：其未保管拋棄繼承人之印章，其是1個1個
        找他們蓋章，並收取印鑑證明；有繼承土地之人，因為
        用印章機會較多，所以有印章放在伊這裡，其比較方便
        。印象中戊○○○部分，係江建明帶伊去找戊○○○蓋
        章等語（見本院91年度上更（一）字第314號第66、67
        頁）。而證人江建明於本院前審證述：戊○○○、乙○○、丙○○、丁○○印章都是其交給己○○，後來都蓋
        在系爭本票上，那些印章一直都沒有還等語（見上訴字
        第1089號卷第54頁）。惟查系爭本票上告訴人戊○○○
        印文，與卷附告訴人戊○○○於84年12月28日所具抗告
        狀、85年11月4日登記並請領之印鑑證明上戊○○○印
        文（見偵查卷第58頁、原審卷第80頁），以肉眼觀察，
        並對角摺線比對，堪認為同一印章所加蓋。如系爭本票
        上告訴人戊○○○之印文，係證人江建明將印章交付被
        告後，為被告用以盜蓋於本票上，既未經取回，告訴人
        戊○○○如何會有該印章於84年12月28日在抗告狀加蓋
        ，及於85年11月4日用以登記並請領印鑑證明。堪信告
        訴人戊○○○所稱係將印章交付被告供辦理繼承登記之
        用，為被告於系爭本票情節，核與上開事證不符，自不
        能採取。
（四）、經本院核閱上開繼承登記案卷，申請書上「乙○○」、
        「丙○○」、「丁○○」印文，以肉眼觀察，並對角摺
        線比對，即可見與系爭本票上「乙○○」、「丙○○」
        、「丁○○」印文相符（見本院更二審94年6月3日審判
        筆錄第4頁）。且申請繼承登記時，繼承登記申請書上
        繼承人丁○○、江健作部分，原誤植為「江建忠」、「
        江建作」，並加蓋「江建忠」、「江建作」印文，嗣於
        「建」字上加「人」字邊，並於「江建忠」、「江建作
        」印文上劃「乂」，重新加蓋「丁○○」、「江健作」
        印文。而證人甲○證述：地政事務所審核時發現繼承登
        記申請書原來加蓋之「江建忠」、「江建作」印文有誤
        ，所以才會在「江建忠」、「江建作」印文上劃「乂」
        ，重新蓋上正確之「丁○○」、「江健作」印文；「江
        健作」印文是其到江建明家中所蓋，「丁○○」印文是
        江建明帶伊到丁○○家裡所蓋等語。則江建明原交給被
        告辦理繼承登記之丁○○及江健作之印章，應係誤刻為
        「江建忠」、「江建作」字樣者，否則證人甲○原先所
        持用錯誤之印章從何而來。又證人甲○既證述申請書上
        「丁○○」印文，係由證人江建明陪同到丁○○住家，
        由丁○○親自加蓋，則被告並未保管持有告訴人丁○○
        正確之印章，即無從以之盜蓋於系爭本票上。告訴人等
        4人指稱被告己○○以告訴人丁○○所交給供辦理繼承
        登記之印章，盜蓋於系爭本票云云，核與上述事證不合
        ，亦不足採取。
（五）、告訴人人雖指述未於本票上蓋章擔任發票人，係他人所
        偽造等情。惟是否他人偽造，乃極為明顯之事，且事關
        重大權益，苟發現其情，信無隱忍不發之理。然被告聲
        請裁定系爭本票准許強制執行，告訴人於84年12月19
        日收受裁定正本送達後，於84年12月28日提起抗告，於
        「抗告狀」指稱：附表本票金額實為相對人預先交付之
        保證金，並非債務糾紛。相對人取得本票實出於惡意及
        詐欺，就本票無權處分。自簽發至今，未有見票拒絕付
        款情事，未見相對人提示本票請求付款等語，有送達證
        書、抗告狀影本在卷可稽（見偵查卷第51至58頁）。倘
        告訴人認該本票係他人偽造，告訴人於抗告狀上即應表
        明，惟其於抗告狀卻稱本票之金額是被告預先繳納之保
        證金，並非債務糾紛。又稱被告取得本票是出於惡意及
        詐欺方式，表示被告所取得者，為真正之本票，祗不過
        是基於詐騙等方法取得。益徵告訴人於收受本票裁定時
        ，並未否認本票上印章之真正。是告訴人遲至85年3月
        15 日始具狀提出本件刑事告訴，顯違常理。
（六）、至於告訴人所提出同案被告庚○○與陳志成之對話錄音
        帶及譯文（見偵查卷第83至88頁），固有「陳志成問：
        我們開這張本票給你們，持有人是誰？庚○○答：沒有
        寫明是誰？陳志成問：票上我們之中有幾個簽名？庚○○答：可能只有建明。陳志成問：為什麼法院寄來的文
        件，有．．．。庚○○答：他自己添上去的。陳志成問
        ：誰添上去的？我們照會的是你們兄弟6人。」內容，
        即同案被告庚○○亦不否認有上開對話（見偵查卷第65
        、66頁）。惟同案被告庚○○於檢察官訊問時已解釋所
        謂「他自己添上去的」，是指他們兄弟自己而言（見偵
        查卷第66頁）。而該對話內容語意不明，就同案被告庚○○前一句對話為「於本票上簽名可能只有建明（按即
        江建明）」，又由其於陳志成追問時答稱「我們照會的
        是你們兄弟6人」以觀，同案被告庚○○解釋係指證人
        江建明兄弟情節，並非於理不通。是尚以不能以上開對
        話內容，即據以認定被告擅自於本票加蓋告訴人之印章
        。又證人陳江波固證述：本票未要江建明、乙○○、丙○○、丁○○、戊○○○簽名，己○○就拿回去，其只
        看到1個指印，不知係何人指印等語（見偵查卷第41頁
        背面、第42頁），惟該本票有證人江建明之簽名，並非
        僅有指印，可見證人陳江波所見者僅為中間過程，並非
        最終結果，自不足以證明被告己○○最後取得本票同意
        交付200萬元時，只有證人江建明1人簽名並按捺指印。
        再被告固如公訴意旨所指未要求繼承人江正一共同簽發
        本票，惟被告既係交付金錢與證人江建明兄弟，與繼承
        人江正一無涉，其未要求繼承人江正一共同簽發本票，
        並無違常之處，不能以之證明被告己○○有偽造犯行。
        又本案本票關於證人江建明部份係出以簽名按捺指印，
        而告訴人等4人部分，則出以蓋章，雖有不同之處，然
        有人習慣簽名，有人慣常蓋章，被告未要求親自簽名，
        並非事理所無，仍不能因作法可疑，即據以認定被告有
        偽造犯行。
（七）、告訴人丙○○於本院更二審辯論庭，表示：當時江家經
        濟大權由其母親戊○○○掌握（見本院更二審94年6月3
        日言詞辯論筆錄第7頁），而證人即江建明於偵查中證
        稱：被告他們拿給我2百萬元，我拿給我媽等語（偵查
        卷第44頁第7、8行）（庚○○於偵審所言，檢察官及被
        告於本院更二審辯論庭同意作為證據，其於偵查卷第22
        頁反面，供稱江建明拿給本票時，上面是有4個章等語
        ，並另稱200萬元最後由戊○○○拿去，因本院更二審
        未予傳喚，致無從令其具結作證，依現行刑事訴訟法第
        158條之3規定，庚○○所述，不得作為證據，附此明
        。）告訴人戊○○○，既掌握江家經濟大權，復又收取
        被告所交付之200萬元支票，謂被告盜用告訴人戊○○○及其兒子即其他告訴人之印章而偽造本票，實與情理
        有違。
（八）、本件既無證據證明被告偽造系爭本票，自亦無明知為不
        實之事項，使公務員登載職務上所掌之公文書可言。
三、綜上所述，告訴人之指訴及證人江建明之指證，既存有瑕疵
    ，不能遽予採信。公訴意旨所舉事證，尚不能使本院形成被
    告有罪之確信。此外，本院復查無其他積極事證足資證明被
    告有檢察官所指犯行，依上揭說明，即應諭知無罪之判決。
    原判決論處被告罪刑，尚有違誤。被告上訴否認犯罪，為有
    理由。爰撤銷原判決關於被告部分，並諭知無罪之判決。
據上論斷，應依刑事訴訟法第369條第1項前段、第364條、第301
條第1項，判決如主文。
本案經檢察官錢漢良到庭執行職務
中　　華　　民　　國　　94　　年　　6 　　月　　17　　日
　　　　　　　　　刑事第十六庭  審判長法　官  曾德水
　　　　　　　　　　　　　　　　　　  法　官  杜惠錦
　　　　　　　　　　　　　　　　　　  法　官  廖紋妤
以上正本證明與原本無異。
如不服本判決，應於收受送達後十日內向本院提出上訴書狀，其
未敘述上訴之理由者並得於提起上訴後十日內向本院補提理由書
（均須按他造當事人之人數附繕本）。
                                      書記官  王增華
中　　華　　民　　國　　94　　年　　6 　　月　　17　　日
